【裁判字號】    92,上易,816
【裁判日期】    921223
【裁判案由】    返還房屋
【裁判全文】
臺灣高等法院民事判決                            九十二年度上易字第八一六號
    上  訴  人  乙○○
    訴訟代理人  凌見臣律師
    複 代理 人  陶秋菊律師
    被 上訴 人  丙○○
                甲○○
    共      同
    訴訟代理人  詹德柱律師
    複 代理 人  連阿長律師
右當事人間請求返還房屋事件，上訴人對於中華民國九十二年六月五日臺灣板橋地方
法院九十一年度訴字第二一一七號第一審判決提起上訴，本院於九十二年十二月九日
言詞辯論終結，判決如左：
    主      文
上訴駁回。
第二審訴訟費用由上訴人負擔。
    事實及理由
    理      由
一、被上訴人等主張：坐落台北縣三重市○○段八七二、八七三、八七五地號土地 (
    重測前為三重埔段大竹圍小段二七八之十二、二七八之十三、二七八之十四 )，
    及其上臺北縣三重巿明志段二五一五建號 (重測前為三重埔段大竹圍小段五七四
    一建號) 即門牌號碼臺北縣三重市○○○路三十一巷十號地下室，係伊等於民國
    七十七年三月十六日向訴外人黃久吉購買，並於同年十月四日完成所有權移轉登
    記，詎料系爭買賣標的之地下室中如原判決附圖一所示編號Ａ部分、面積七十點
    二一平方公尺 (下稱系爭建物Ａ部分) 竟為黃久吉以私設之隔間加以封死而無權
    占有，並於八十年間出租與原審被告劉眺晨開設餐廳之用。嗣黃久吉死亡後，上
    訴人從未向伊等通知黃久吉業已死亡之情事，更未請求伊等同意其繼續出租他人
    使用，實無從推認伊等有明示同意或默示之不反對上訴人出租使用系爭建物Ａ部
    分，上訴人以伊等單純之沉默，推論兩造間已因默示同意而成立新的使用借貸契
    約，應屬無據。又伊等與黃久吉非親非故，絕無將買賣標的之一部分無償給予使
    用之理，且買賣契約第三條既已約定交付，焉有另行約定無償使用之理；縱認伊
    等與黃久吉有未定期限之無償借貸契約存在，或認兩造間已因默示同意而成立新
    的使用借貸契約，惟黃久吉已死亡，且因上開借貸契約並未依特定之目的而定其
    期限，上訴人復未經伊等同意，擅自將系爭建物Ａ部分出租給他人，爰依民法第
    四百七十二條第一項第二款、第四款、第四百七十條之規定，以九十二年四月十
    六日準備書狀繕本之送達及九十二年十二月三日辯論意旨狀繕本之送達，依序作
    為終止伊等與黃久吉及伊等與上訴人間借貸關係之意思表示，而求為命上訴人返
    還系爭建物Ａ部分及原審被告劉眺晨應自系爭建物Ａ部分遷出之判決。
二、上訴人則以：被上訴人等於七十七年三月十六日向黃久吉購買系爭買賣標的之地
    下室作為工廠使用，迄今已十餘年，被上訴人等於簽訂買賣契約時即同意系爭建
    物Ａ部分地下室無償由黃久吉使用，並在兩造買賣契約書附帶買賣條件第五條約
    定：「．．．店鋪與內院間以四吋磚牆隔間，乙方（即訴外人黃久吉）負責於交
    屋前處理完畢。」，黃久吉即於交付買賣標的前，依約以磚牆將售予被上訴人等
    之店鋪部分及自己仍可無償使用之系爭建物Ａ部分地下室加以間隔；倘黃久吉未
    經被上訴人等同意而私設磚牆無權占有，被上訴人等豈有延宕十餘年後始主張權
    利之理，況被上訴人丙○○於臺灣板橋地方法院檢察署九十年度偵字第八九六二
    號不起訴處分書中，已自承黃久吉設磚牆隔間係依其指示，被上訴人甲○○亦知
    悉上情，從而黃久吉使用系爭建物Ａ部分實有合法權源。又黃久吉早於七十七年
    五月三十日即將包含系爭建物Ａ部分之台北縣三重市○○○路五十一號地下室租
    予他人經營餐廳，並於八十年十一月一日轉租予原審被告劉眺晨繼續營業至今，
    被上訴人等向黃久吉所購之房地，係緊鄰於系爭建物Ａ部分旁，且十餘年來，均
    作工廠使用，被上訴人等應於八十五年間即已知悉黃久吉死亡，惟被上訴人等並
    未向上訴人為任何反對或終止使用借貸關係之意思表示，仍允由上訴人為出租使
    用達七年之久，故兩造間實因默示同意而成立新的使用借貸契約。系爭建物Ａ部
    分之使用狀態自始未更改作為餐廳之用途，故上訴人並未違反借用之約定或有民
    法第四百七十二條規定之情形，被上訴人不得主張終止渠等與上訴人之使用借貸
    契約等語置辯。
三、原審為被上訴人等勝訴之判決 (其中判命原審被告劉眺晨應自系爭建物Ａ部分遷
    出之部分，未據劉眺晨聲明不服，已告確定) ，上訴人不服，就原審判決其敗訴
    部分提起上訴，其於本院上訴聲明：(一)原判決不利於上訴人部分廢棄。(二)右開廢
    棄部分，被上訴人等在第一審之訴駁回。被上訴人等則於本院答辯聲明為：上訴
    駁回。
四、本件經依民事訴訴法第四百六十三條準用同法第二百七十條之一第一項第三款規
    定，整理並協議簡化爭點及不爭執點後，兩造同意僅就言詞辯論時所陳述之事實
    及主張之法律關係為論斷。被上訴人等主張伊等於七十七年三月十六日向上訴人
    之父黃久吉買受系爭地下室及坐落之土地，並於同年十月四日完成所有權移轉登
    記，其中系爭建物Ａ部分地下室目前由上訴人出租與劉眺晨經營餐廳之用等情，
    有土地、建物登記謄本、現場圖各一件、現場照片十四幀及不動產買賣契約書影
    本一件附卷可稽 (見原審卷第十一頁至十七頁、第九六頁至九九頁、第一二一頁
    至一二四頁、第五一頁至五七頁) ，並為上訴人所不爭執，堪信被上訴人等此部
    分之主張為真正。惟上訴人否認有無權占有系爭建物Ａ部分之事實，並以前開情
    詞置辯，是本案應予審究之爭執點厥為：被上訴人等與黃久吉是否就系爭建物
    Ａ部分成立無償使用之借貸關係？被上訴人等與上訴人間是否已默示成立新的
    使用借貸契約？被上訴人等能否請求返還系爭建物Ａ部分？茲分述如下：
  (一)被上訴人等曾與黃久吉約定由黃久吉無償使用系爭建物Ａ部分：
    上訴人辯稱被上訴人等向黃久吉買受系爭地下室，而簽訂系爭不動產買賣契約時
    ，即同意仍由黃久吉無償使用系爭建物Ａ部分，訴外人黃久吉並出租予原審被告
    劉眺晨經營餐廳，從而黃久吉使用系爭建物Ａ部分有合法權源等語。被上訴人則
    否認與黃久吉成立無償使用借貸關係，並主張黃久吉未經其同意將系爭建物Ａ部
    分私設磚牆隔間封死而無權占有等語。經查：
  1.依系爭不動產買賣契約書附帶買賣條件第五條約定：「．．．．店鋪與內院間以
    四吋磚牆隔間，乙方 (指黃久吉) 負責於交屋前處理完畢」之內容觀之，顯見系
    爭建物Ａ部分之磚牆隔間，係被上訴人等向黃久吉買受系爭地下室時，雙方所約
    定之買賣條件，並非黃久吉私設磚牆隔間甚明。再參諸原審被告劉眺晨於被上訴
    人等人另案告訴其涉嫌竊佔及阻塞逃生通道時，曾到庭辯稱：伊經營「新東王餐
    廳」之房地是用租的，早期是跟乙○○之父親租的，後來他父親去逝後才向乙○
    ○租的，一樓部分已經租了十六年，而地下室的部分也已經租了十年，地下室的
    產權是誰的伊並不清楚，伊租地下室的時候，就是現在的範圍，伊並未阻塞逃生
    通道，現狀就是如此等語，而被上訴人丙○○亦於該竊佔等案件偵查時到庭陳稱
    ：系爭房地是伊於七十七年向乙○○的父親買的，而地下室的通道是乙○○的父
    親隔的，伊有叫乙○○的父親將地下室隔間，但他做的與伊的想法有些不同，本
    件伊不想告了，告訴人甲○○也知道地下室是乙○○的父親隔的等語，此有臺灣
    板橋地方法院檢察署九十年度偵字第八九六二號不起訴處分書在卷可按 (見原審
    卷第六七頁至六八頁) ，可知被上訴人丙○○於前開偵查中自承黃久吉設磚牆隔
    間係依其指示，並陳稱另被上訴人甲○○亦知悉此一情事，益徵被上訴人等主張
    黃久吉未經其同意而私設磚牆隔間云云，核與事實不符，洵無可採。
  2.又查，系爭建物Ａ部分前於七十七年五月三十日起即由黃久吉出租予金如意餐廳
    營業，並於八十年十一月一日轉租予劉眺晨經營餐廳使用，嗣黃久吉於八十五年
    間死亡後，再於九十年十一月一日由上訴人出租予劉眺晨使用至今等情，業據上
    訴人提出租賃契約書影本三件為證 (見原審卷第五八頁至六五頁、第一五Ｏ頁至
    一五三頁) ，且系爭建物Ａ部分面積為七十點二一平方公尺，現供作餐廳廚房使
    用之事實，業經原審囑託臺北縣三重地政事務所指派測量人員會同履勘現場並測
    量在案，製有勘驗筆錄、複丈成果圖在卷足憑 (見原審卷第七十頁至七三頁、第
    一九四頁) ，復有現場照片十四幀附卷可稽，堪信上訴人辯稱系爭建物Ａ部分係
    供餐廳之廚房使用之情為真實可採。準此，被上訴人等向黃久吉買受系爭地下室
    ，並於七十七年十月四日辦理系爭地下室所有權移轉登記時，系爭建物Ａ部分已
    由金如意餐廳所租用，倘被上訴人等並未同意將系爭建物Ａ部分無償供黃久吉出
    租他人使用，則被上訴人等於斯時應已知悉買賣標的有一部分遭占用，何況被上
    訴人甲○○居住於三重市○○○路一五八號三樓，與系爭地下室距離不遠，其所
    有之建物遭人無權占用高達七十點二一平方公尺之情並非不易查覺，竟未即時表
    示異議，或向當時承租之金如意餐廳或原審被告劉眺晨請求租金，而任由他人占
    有使用十餘年後始提起本件訴訟主張權利，顯與常情有違，故上訴人抗辯被上訴
    人等於簽訂買賣契約時就系爭建物Ａ部分同意由黃久吉無償使用，其間成立未定
    期限之使用借貸契約等情，應堪採信。
  (二)被上訴人等與上訴人間未因默示而成立新的借貸契約，被上訴人等得請求返還系
    爭建物Ａ部分：
  1.按使用借貸契約，於借用人違反約定或依物之性質而定之方法使用借用物，或未
    經貸與人同意允許第三人使用者，抑或借用人死亡時，貸與人得終止契約，民法
    第四百七十二條第二款、第四款定有明文。查被上訴人等於系爭買賣契約簽訂時
    同意由黃久吉無償使用系爭建物Ａ部分，即兩者間就系爭建物Ａ部分已合意成立
    使用借貸契約，已如前述，而系爭建物Ａ部分於被上訴人等向黃久吉買受系爭地
    下室，並於七十七年十月四日移轉所有權登記時，系爭建物Ａ部分即由金如意餐
    廳所租用，堪認被上訴人等無償貸與系爭建物Ａ部分予黃久吉使用時，明知黃久
    吉之使用目的係將系爭建物Ａ部分出租予第三人作為餐廳廚房之用，故黃久吉並
    非未經被上訴人等之同意而出租系爭建物Ａ部分予他人使用灼明。又系爭建物Ａ
    部分現供餐廳廚房之用，其使用之狀態與黃久吉於訂約初始成立使用借貸契約時
    相同，而被上訴人等並未舉證證明黃久吉違反約定或依物之性質而定之方法使用
    系爭建物Ａ部分，或未經其同意允許第三人使用系爭建物Ａ部分之情，則被上訴
    人等此部分主張自難信為真實，遑論被上訴人等得據此終止其等與黃久吉間之使
    用借貸契約。惟黃久吉於八十五年間死亡乙節，為兩造所不爭執，依上開法文規
    定，黃久吉之死亡構成被上訴人等得終止使用借貸契約之事由；惟使用借貸契約
    尚不因借用人黃久吉之死亡而當然消滅，此有最高法院七十年台上字第四三九五
    號判決要旨可資參照，則該使用借貸關係於黃久吉死亡後、被上訴人等終止使用
    借貸契約之意思表示前仍有效存在，並非不得由黃久吉之繼承人繼受取得。然上
    訴人於黃久吉死亡後，即於八十五年四月二十七日拋棄繼承之情，業據上訴人提
    出繼承系統表一紙及台灣板橋地方法院拋棄繼承准予備查通知書為證 (見本院卷
    第一三五頁、第一三六頁) ，堪信為真正，則上訴人顯然不能主張其因繼承關係
    而繼受黃久吉與被上訴人等之使用借貸契約，上訴人亦於言詞辯論時當庭表示捨
    棄關於依繼承取得使用借貸契約之主張等語 (見本院卷第一Ｏ七頁) ，可見不論
    被上訴人等是否合法終止其等與黃久吉間之使用借貸契約，均與上訴人是否有權
    使用系爭建物Ａ部分之權源無涉。
  2.又查，上訴人抗辯稱：黃久吉早於八十五年間死亡，但被上訴人等知悉後仍允許
    上訴人使用系爭建物Ａ部分而出租他人長達七年，亦未向上訴人請求返還，應可
    認定兩造間已因默示同意而成立新的使用借貸關係等語。惟為被上訴人等所否認
    ，並主張上訴人從未向被上訴人通知黃久吉業已死亡之事實，更未請求被上訴人
    等同意其繼續出租他人使用，實無從推認被上訴人等有明示同意或默示之不反對
    上訴人出租使用系爭建物Ａ部分等語。按單純沈默，除非法律有擬制其效力之規
    定外，並不當然發生法律上效果，上訴人又未舉證證明兩造間已更新使用借貸契
    約，其抗辯兩造間已默示成立新的使用借貸契約云云，自非可採。可見上訴人占
    有使用系爭建物Ａ部分並無合法權源，其仍出租予劉眺晨使用，自屬無法律上之
    依據，被上訴人等基於物上請求權之法律關係請求上訴人返還系爭建物Ａ部分，
    即屬有據。何況縱認兩造間就系爭建物Ａ部分有因默示同意而成立新的使用借貸
    契約之情事，仍屬未定期限之使用借貸契約，且該契約不能依借貸之目的而定其
    期限，則依民法第四百七十條第二項之規定，被上訴人等亦得隨時請求返還系爭
    建物Ａ部分，而被上訴人等已於言詞辯論期日當庭陳明以其九十二年十二月三日
    言詞辯論意旨狀之送達作為終止兩造間使用借貸契約之意思表示，而上訴人並當
    庭自承其已於同年十二月四日收受被上訴人等之言詞辯論意旨狀，此有言詞辯論
    筆錄在卷可稽 (見本院卷第一Ｏ八頁) ，足徵兩造間縱如上訴人所主張已成立新
    的使用借貸契約，亦已發生終止之效力。從而，被上訴人等基於使用借貸之法律
    關係亦得請求上訴人返還系爭建物Ａ部分。
五、綜上所述，被上訴人等基於所有物返還請求權之法律關係及使用借貸之法律關係
    ，請求上訴人應將系爭建物Ａ部分返還被上訴人等，為有理由，應予准許。此部
    分原審為上訴人敗訴之判決，於法並無不合。上訴意旨指摘原判決此部分不當，
    求予廢棄改判，洵無理由，應予駁回。
六、本件為判決基礎之事證已臻明確，本院經逐一審酌兩造歷審所提其餘攻擊、防禦
    方法，均與前開論斷結果無礙，爰不再一一論述，併此敘明。
七、據上論結，本件上訴為無理由，依民事訴訟法四百四十九條第一項、第七十八條
    ，判決如主文。
中      華      民      國    九十二    年    十二    月     二十三     日
                              民事第十六庭
                                  審判長法  官  阮  富  枝
                                        法  官  林  麗  玲
                                        法  官  吳  麗  惠
正本係照原本作成。
兩造均不得上訴。
中      華      民      國    九十二    年     十二     月    二十五    日
                                        書記官  陶  美  玲


司法院資訊處製作；財團法人民間司法改革基金會備份。
